臺灣高等法院民事判決　　　　　　 99年度重上更(一)字第141號
　　上　訴　人　林憶茹
　　訴訟代理人　吳玲華律師
　　　　　　　　林士祺律師
　　被上訴人　　焦治國
　　訴訟代理人　陳家良律師
　　　　　　　　景玉鳳律師
上列當事人間損害賠償等事件，上訴人對於中華民國96年12月31
日臺灣臺北地方法院95年度重訴字第649號第一審判決提起上訴
，經最高法院第一次發回更審，本院於100年9月6日言詞辯論終
結，判決如下：
    主      文
原判決關於駁回上訴人下列第二項之訴部分，及訴訟費用之裁判
均廢棄。
被上訴人應給付上訴人新台幣柒佰捌拾肆萬玖佰玖拾元及自民國
九十五年六月二日起至清償日止，按年息百分之五計算之利息。
其餘上訴駁回。
第一、二審及發回前第三審訴訟費用除確定部分外，由被上訴人
負擔百分之八十，餘由上訴人負擔。
    事實及理由
一、上訴人主張：上訴人（原名林麵）與被上訴人及訴外人曾黃
    麗真、何秉澄共同集資參與投標，由被上訴人、曾黃麗真、
    何秉澄各出資1/3，上訴人則委由被上訴人出面參與，故上
    訴人與被上訴人各出資1/6，而以曾黃麗真之名義，於民國
    92年11月6日以總價新台幣（下同）1億2,588萬元標得坐落
    台北市○○區○○段6小段274地號土地應有部分1454/10000
    及地上同小段2932建號門牌台北市○○○路○段226巷32號1
    樓房屋（下稱系爭一樓房地），及同門牌2、4至9樓、地下
    室公共設施、停車位等建物。上訴人依被上訴人之指示，於
    92年11月6日、同年11月17日交付出資額750萬元予被上訴人
    。嗣經會算結果，發現上訴人溢付196萬1,862元，經上訴人
    催討後，被上訴人始於93年10月間將系爭一樓房地所有權移
    轉登記予上訴人，惟上訴人至此發現被上訴人與原審共同被
    告彭寅昌之間，並無買賣關係存在，卻通謀虛偽製作不實之
    買賣契約；被上訴人復於彭寅昌未給付價金之情形下，將系
    爭一樓房地所有權移轉登記予彭寅昌，並持之向訴外人聯邦
    商業銀行股份有限公司（下稱聯邦銀行）貸款2,700萬元，
    且清償原先貸款即訴外人新竹國際商業銀行股份有限公司（
    下稱新竹商銀）1,944萬7,700元後，使上訴人無端承受超額
    貸款債務755萬2,300元債務，連同起訴前繳付之利息28萬
    8,690元，共受有784萬990元損害。而兩造間有委任及合夥
    或隱名合夥之混合關係，則上訴人自得依民法第227條、第
    541條、第542條、第544條、第697條、第701條、第707條、
    第709條、第179條及第184條規定，請求被上訴人及彭寅昌
    連帶賠償其所受損害及返還不當得利，並得請求被上訴人返
    還上訴人超付之出資額196萬1,862元等情。爰求為判命被上
    訴人及彭寅昌連帶給付784萬990元本息，焦治國給付196萬
    1,862元本息等語（惟原審為上訴人敗訴之判決，上訴人據
    此提起上訴，復經本院前審駁回上訴。上訴人又聲明不服，
    經最高法院就被上訴人部分第一次發回更審，並駁回就彭寅
    昌部分之上訴，是上訴人對彭寅昌之請求業經判決敗訴確定
    ）。並上訴聲明：(一)原判決除確定部分外廢棄。(二)被上訴人
    應給付上訴人980萬2,852元，及自95年6月2日起至清償日止
    ，按年息5%計算之利息。
二、被上訴人則以：上訴人並未參加被上訴人與曾黃麗真、何秉
    澄間之合夥，而係於得標之後始與被上訴人成立合夥關係。
    當時被上訴人要求上訴人為現金出資750萬元，被上訴人則
    為勞務出資。本件係合夥或隱名合夥之法律關係，在未經清
    算程序之前，上訴人不得主張被上訴人就合夥事業之處理有
    侵權行為及債務不履行之情事。縱被上訴人與曾黃麗真、何
    秉澄之間，已完成清算及分配，亦與兩造間之合夥無關。上
    訴人與被上訴人之合夥，迄未清算，自難認其受有損害等語
    ，資為抗辯。並答辯聲明：上訴駁回。
三、兩造不爭執之事實：
  (一)被上訴人與訴外人曾黃麗真、何秉澄共同集資各出資1/3，
    於92年11月6日以曾黃麗真名義，以總價1億2,588萬元標得
    原法院91年度民執辛字第9896號拍賣抵押物強制執行事件之
    執行標的（台北市○○區○○段6小段274地號土地應有部分
    1454/10000及其地上建號2932號即台北市○○○路○段226巷
    32號1、2、4至9樓、地下室公共設施、停車位等建物）。
  (二)上訴人於92年11月6日及同年11月17日依被上訴人指示，將
    出資金額750萬元以現金及匯款方式交付被上訴人。
  (三)系爭一樓房地原登記為訴外人曾黃麗真所有，再移轉登記為
    原審共同被告彭寅昌所有，再於93年10月26日移轉所有權登
    記予上訴人。
  (四)上訴人告訴被上訴人詐欺案件，業經臺灣台北地方法院檢察
    署檢察官為不起訴處分確定（案列95年度偵字第15175號、
    95年度偵續字第333號）。
四、兩造爭執要點為：(一)兩造間有無委任、合夥或隱名合夥關係
    ？是否已完成清算程序？(二)上訴人請求被上訴人給付784萬
    990元本息及196萬1,862元本息，有無理由？茲就兩造爭點
    及本院得心證理由分述如下：
  (一)兩造間有無委任、合夥或隱名合夥關係？是否已完成清算程
    序？
    1.本件上訴人主張：上訴人委任被上訴人處理共同集資參與
      曾黃麗真向法院投標系爭大樓房地之收受資金及分配情事
      ，故兩造間之法律關係為委任及合夥或隱名合夥之混合性
      質等語（見原審卷一第7、197頁）。而被上訴人則自稱兩
      造間為共同投資關係（見原審卷一第106頁）。則依兩造
      所不爭執之上訴人起訴原因事實觀之，上訴人係主張兩造
      間有共同出資購買系爭房地之契約關係，則其主張委任、
      合夥或隱名合夥關係之論述，顯係基於共同出資購買系爭
      房地之原因事實所為之法律意見。
    2.按民法之合夥，係指二人以上互約出資以經營共同事業，
      分享其營業所生之利益及分擔所生損失之契約。從而合夥
      之經濟目的在於共同事業之積極經營，而非單純共同出資
      取得特定財產而期待該財產將來可獲得自然漲價之利益。
      故如僅共同出資取得財產，而未有經營共同事業之約定者
      ，即非合夥，而為合資，此從民法第671條關於合夥事務
      之執行，第676、677條關於事務年度之結算及損益分配，
      第681條關於合夥人對合夥債務之連帶責任等規定，均著
      重於合夥事務之執行及盈虧之分配，而非單純期待利益之
      自然發生等情觀之即明。經查兩造共同出資購買系爭房地
      目的在於轉售牟利而已，為兩造所不爭執，則購買系爭房
      屋之經濟目的，既非經營房地產買賣之共同事業，核其性
      質，應屬合資即共同出資，上訴人並委任被上訴人處理事
      務之無名契約，而非合夥。又當事人一方約定對於他方所
      經營之事業出資，且並不改變其原先經營之態樣，亦即該
      事業仍為他方之事業者，為隱名合夥。而本件被上訴人並
      非以經營房地產買賣為業，亦為兩造所不爭執，則上訴人
      雖有出資，仍屬合資而非隱名合夥。準此，被上訴人抗辯
      本件尚未踐行合夥清算程序，上訴人不得逕為請求云云，
      自無足取。
    3.又法院就當事人所起訴主張之原因事實，判斷其法律上之
      效果，本即屬法院之職權。則當事人在訴訟中就權利發生
      、變更或消滅之原因事實，固須依法為舉證證明，並就無
      從舉證證明之事實受不利判斷之後果，但就該已證明事實
      之法律效果，並不負有提出正確法律見解之義務，而係由
      法院就其認定之事實，本於職權為法律效果之判斷。而依
      上說明，兩造間就購買系爭房地之原因事實，應屬合資購
      買，被上訴人並受任處理，而非兼有合夥或隱名合夥之情
      形，則縱使上訴人就此原因事實之法律效果，認屬委任、
      合夥或隱名合夥之混合契約，但關於兼有合夥、隱名合夥
      關係之法律見解，顯無足取，已如前述，本院僅就上訴人
      主張兩造間合資購屋時、上訴人委任被上訴人處理事務之
      協議為法律上之判斷及准駁之審酌，合先敘明。
    4.經查被上訴人與訴外人曾黃麗真、何秉澄各出資1/3，於
      92年11月6日以曾黃麗真名義標得系爭一樓房地及2、4至9
      樓、地下室公共設施、停車位等建物，總價1億2,588萬元
      。又兩造復約定就被上訴人之上開出資1/3部分平均分擔
      ，亦即兩造各出資1/6，上訴人並先後於92年11月6日及同
      年11月17日，以現金及匯款方式交付被上訴人750萬元。
      而扣除押標金2,240萬元後，其餘價金1億348萬元部分，
      則由曾黃麗真出名向新竹商銀申請貸款。嗣後系爭大樓1
      、2樓分配予被上訴人，被上訴人再將系爭1樓房地分配給
      被上訴人，4、5、6樓分配予曾黃麗真，何秉澄則分配取
      得7、8、9樓。曾黃麗真並以曾黃麗真、何秉澄及焦治國
      各1/3平均分擔計算共同投資應分擔之金額及費用，業據
      上訴人提出原法院繳款通知書、資金明細表、被上訴人之
      銀行提領存款資料、收據及匯款單、曾黃麗真之銀行存款
      支出明細、新竹商銀簽立之同意書、曾黃麗真親筆書寫之
      投標金額分擔明細及系爭法拍大樓管銷、利息分擔明細表
      影本為證（見原審卷一第11至31頁），並為被上訴人所不
      爭執。
    5.而上訴人雖主張經會算結果，發現上訴人溢付196萬1,862
      元，被上訴人並承諾返還云云，惟被上訴人則否認之，辯
      稱兩造從未進行會算，被上訴人亦未承諾返還上開款項予
      上訴人等語，則上訴人就此即應舉證以實其說。經查：
      (1)證人羅李淑蘭雖於本院準備程序中到庭證稱：「93年11
        月1日那天我有看到焦治國即在場之被上訴人拿一個牛
        皮紙袋裡面裝了一些資料在跟上訴人算帳……他（即焦
        治國）有提到七百多萬元，說要開票……只聽到焦治國
        說錢的事情他會處理，然後說第二天會開票，其他的不
        記得……像現在桌面顏色的紙袋，拿了好像有所有權狀
        的東西出來，還有一些紙張，在跟上訴人算帳……有提
        到190多萬元……我有聽到焦治國說要開票給上訴人。7
        百多萬元及190多萬元都說要開票……當時有男性客人
        在吃東西。在場的人除了我、焦治國、焦治國的太太還
        有上訴人。」等語，固有準備程序筆錄可稽（見本院卷
        第75至76頁）。惟據此僅足以證明兩造確實曾經進行會
        算，但不足以證明會算結果為被上訴人應返還上訴人出
        資款196萬1,862元。且會算金額高達數百萬元，兩造豈
        有未簽立書面資料之理？顯見兩造會算並未達成結論。
      (2)而證人林清池雖亦於本院準備程序到庭證稱：「（問：
        93年11月3日及93年11月9日有無陪同上訴人至被上訴人
        住處，向被上訴人索討超貸之755萬2500元？及請求被
        上訴人返還上訴人之出資款196萬1862元？）有的。因
        為上訴人跟我說他們帳算完之後有超貸的部分有一些尾
        數還沒有給他，要去向焦治國拿……（問：你有聽到他
        們的對話？）有的……我只記得是要跟他要超貸部分的
        錢，焦治國說這是彭寅昌借的，要上訴人向彭寅昌要，
        我說上訴人不認識彭寅昌，如何向他要，後來才向焦治
        國要到彭寅昌在香港的手機電話，然後有聯絡到彭寅昌
        本人，但沒有結果，要不到錢……後來是11月9日晚上
        上訴人找我一起去找焦治國……11月9日那天也談到10
        日凌晨，沒有結果我們才離開，林美利（即焦治國之妻
        ）對上訴人說他們會開票處理這兩筆債……」等語，固
        有準備程序筆錄可稽（見本院卷第77至78頁）。惟據此
        亦僅足以證明上訴人曾片面向被上訴人請求返還出資款
        196萬1862元，但不足以證明兩造會算結果為被上訴人
        應返還上訴人出資款196萬1,862元。
      (3)從而兩造雖確實曾就本件合資購買房地事件進行會算，
        但並無證據證明兩造會算已有結論。且上訴人於本件主
        張溢付出資款196萬1,862元，有原審民事準備(四)狀所述
        計算式為憑（見原審卷二第53頁）。惟上訴人於刑事案
        件偵查中則稱溢付出資款276萬6,862元，有台灣台北地
        方法院檢察署檢察官95年度偵字第273號不起訴處分書
        影本可稽（見本院前審卷第195頁反面），前後顯不一
        致。而上訴人就此復陳稱係因告訴代理人漏未扣除被上
        訴人先代上訴人墊付訴外人何秉澄之80萬5,000元所致
        ，蓋因分配房屋補差額問題，兩造須各給付何秉澄80萬
        5,000元；故276萬6,862元扣除80萬5000元之後，所得
        金額即為被上訴人允諾給付上訴人之金額云云。然兩造
        若於93年間已會算確認上訴人溢付出資款196萬1,862元
        ，則上訴人於95年間向被上訴人提出刑事告訴時，何須
        再由告訴代理人計算其金額？顯然有違常情。是上訴人
        此部分主張，並不可採。又因此部分事證已明，上訴人
        另聲請訊問證人祝紹峰即93年11月1日在上訴人所經營
        之攤位消費吃東西之人，以證明被上訴人當時曾向上訴
        人表示要開支票償還上訴人債務等情，即無必要，附此
        敘明。
  (二)上訴人依委任之法律關係，請求被上訴人給付784萬990元本
    息及196萬1,862元本息，有無理由？
    1.按受任人因處理委任事務有過失，或因逾越權限之行為所
      生之損害，對於委任人應負賠償之責，民法第544條定有
      明文。本件兩造合資購買系爭房地，目的在於轉售牟利，
      而兩造共同分受系爭大樓1、2樓房地，有如前述；且被上
      訴人嗣後將一樓房地出賣他人後，應將所得價金分配予上
      訴人，亦為兩造所不爭執，則衡情為被上訴人受上訴人之
      委任處理事務，其性質即屬於委任契約。從而被上訴人於
      處理系爭房地出賣事宜，即應慎選買主並磋商談判而為上
      訴人謀求最大利益，始為依債之本旨履行債務。
    2.經查被上訴人將系爭一樓房地出賣予訴外人彭寅昌，約定
      價金為2,980萬元，彭寅昌並持之以向聯邦銀行抵押貸款
      2,700萬元，且清償原先貸款即新竹商銀1,944萬7,700元
      後，尚餘債務755萬2,300元，而上訴人於提起本訴前已繳
      付利息28萬8,690元，有土地及建物登記謄本、買賣契約
      、聯邦銀行授信簡易申請書、消費借款報請總行核准申請
      書影本可證（見原審卷一第35至40頁、卷二第11、24頁）
      ，並為被上訴人所不爭執。則嗣後上訴人雖復取得系爭一
      樓房地所有權，惟並未獲利，反而負債755萬2,300元並又
      給付利息28萬8,690元，合計受有損害784萬990元，顯然
      有違兩造合資購買系爭房地並締結委任契約之本旨。且被
      上訴人辯稱出賣系爭一樓房地獲利1,800萬元，計算式為
      房地價值4,500萬元扣除貸款2,700萬元後所得云云，有原
      審民事答辯狀(三)可按（見原審卷一第190頁）。惟依系爭
      一樓房地買賣契約所示價金僅為2,980萬元，已如前述，
      且被上訴人迄今並未反證證明系爭一樓房地價值4,500萬
      元，亦未說明彭寅昌就系爭一樓房地買賣價金給付方式、
      以及被上訴人受領價金後之資金流向，則上訴人出資並委
      任被上訴人購買系爭房地，不僅未獲其利反蒙其害，應認
      為被上訴人處理委任事務有過失。是上訴人請求被上訴人
      賠償損害784萬990元本息，即屬有據。被上訴人所辯，並
      不可採。
    3.至於兩造間進行會算並無結論，並無證據證明上訴人溢付
      出資款196萬1,862元，已如前述，故上訴人請求被上訴人
      返還，即屬無據。
五、綜上所述，上訴人請求被上訴人給付上訴人784萬990元本息
    ，為有理由，應予准許。逾此部分之請求，為無理由，應予
    駁回。原審失察，未予詳酌，遽為上訴人全部敗訴判決，尚
    有未洽，上訴人就應准許部分之上訴為有理由，應由本院廢
    棄改判如主文第二項所示。至於上開不應准許部分，上訴人
    之請求，並非正當，原審判決上訴人敗訴，理由雖有不同，
    惟結論並無二致。上訴人就此部分上訴，仍執陳詞，求予廢
    棄改判，為無理由，應駁回其上訴。
六、據上論結，本件上訴人之上訴為一部有理由，一部無理由。
    依民事訴訟法第450條、第449條第2項、第79條，判決如主
    文。
中    華    民    國   100    年    9     月    20    日
                  民事第七庭
                      審判長法  官  鄭三源
                            法  官  梁玉芬
                            法  官  邱  琦
正本係照原本作成。
如不服本判決，應於收受送達後20日內向本院提出上訴書狀，其
未表明上訴理由者，應於提出上訴後20日內向本院補提理由書狀
（均須按他造當事人之人數附繕本）上訴時應提出委任律師或具
有律師資格之人之委任狀；委任有律師資格者，另應附具律師資
格證書及釋明委任人與受任人有民事訴訟法第466條之1第1項但
書或第2項（詳附註）所定關係之釋明文書影本。
中    華    民    國   100    年    9     月    20    日
                            書記官  廖艷莉
附註：
民事訴訟法第466條之1（第1項、第2項）：
對於第二審判決上訴，上訴人應委任律師為訴訟代理人。但上訴
人或其他法定代理人具有律師資格者，不在此限。
上訴人之配偶、三親等內之血親、二親等內之姻親，或上訴人為
法人、中央或地方機關時，其所屬專任人員具有律師資格並經法
院認為適當者，亦得為第三審訴訟代理人。